臺灣臺南地方法院新市簡易庭民事簡易判決
111年度新簡字第243號
原      告  中國信託商業銀行股份有限公司


法定代理人  利明献  
訴訟代理人  張明賢  
            高義欽  
被      告  李金竹  

            李金喜  

上列當事人間請求確認抵押權不存在事件，經本院於民國111年6
月10日言詞辯論終結，判決如下：
    主      文
確認被告李金竹與被告李金喜就附表所示之土地，所設定如附表
所示之最高限額抵押權所擔保之債權不存在。
被告李金喜應將如附表所示之最高限額抵押權登記予以塗銷。
訴訟費用新臺幣5,070元由被告負擔。
    事實及理由
一、按確認法律關係之訴，非原告有即受確認判決之法律上利益
    者，不得提起之，民事訴訟法第247條第1項前段定有明文。
    又所謂即受確認判決之法律上利益，係指因法律關係之存否
    不明確，致原告在私法上之地位有受侵害之危險，而此項危
    險得以對於被告之確認判決除去者而言。本件原告主張其係
    被告李金竹之債權人，而被告李金竹所有如附表所示之土地
    （下稱系爭土地），設定如附表所示之最高限額抵押權（下
    稱系爭最高限額抵押權）予被告李金喜，因系爭土地上設定
    有系爭最高限額抵押權，影響原告就系爭土地拍賣受償，而
    請求確認系爭最高限額抵押權所擔保之系爭債權不存在。是
    系爭抵押所擔保之債權是否存在，將影響原告之債權是否能
    經聲請法院強制執行系爭土地後而受清償，則原告在私法上
    之地位即有受侵害之危險，而此危險得以確認判決將之除去
    ，揆之前揭規定及說明，應認原告提起本件確認訴訟有確認
    利益，合先敘明。
二、被告等經合法通知，無正當理由，均未於言詞辯論期日到場
    ，核無民事訴訟法第386條各款所列情形，爰依原告之聲請
    ，由其一造辯論而為判決。
三、原告起訴主張：
  ㈠原告對被告李金竹已取得本院所核發之109年度司執字第5930
    3號債權憑證，被告李金竹應清償原告新臺幣（下同）469,4
    47元及依執行名義應清償之利息，屢經催討，被告李金竹皆
    未清償。原告調查被告李金竹之財產資料時，始發現被告李
    金竹於民國96年3月2日將其名下之系爭土地設定系爭最高限
    額抵押權予被告李金喜，致原告於本院109年度司執字第593
    03號強制執行案件因執行無實益而不能受償。而依一般正常
    債權債務關係，債權人為確保債權，除設定擔保物以確保債
    權可確實取回，並為警惕債務人應正常清償借款，借款契約
    亦會設定利息或遲延利息，惟自系爭最高限額抵押權最新登
    記謄本得知，抵押債權之利息、遲延利息皆記載為「無」，
    顯與常理有違。又系爭最高限額抵押權之存續期間僅至106
    年2月8日，迄今已逾5年，亦未見被告李金喜積極追償，被
    告間是否確有債權債務關係，容有疑問。況被告等應就有交
    付金錢、確有抵押債權存在之事實負舉證之責，若無法舉證
    ，則可認被告間之系爭最高限額抵押權所擔保之債權不存在
    。被告李金竹怠於行使回復原狀之權利，原告既為被告李金
    竹之債權人，爰依民法第113條、第242條、第767條規定，
    代位起訴請求確認系爭最高限額抵押權擔保之債權不存在，
    並請求被告李金喜塗銷系爭最高限額抵押權設定登記。
  ㈡並聲明：如主文第1項、第2項所示。
四、被告等經合法通知，均未於言詞辯論期日到庭，亦未提出書
    狀為任何陳述或答辯。
五、本院得心證之理由:
  ㈠按當事人主張有利於己之事實者，就其事實有舉證之責任，
    民事訴訟法第277條第1項前段定有明文。又確認法律關係不
    存在之訴，如被告主張其法律關係存在時，應由被告負舉證
    責任。而抵押權為擔保物權，具有從屬性，倘無所擔保之債
    權存在，抵押權即無由成立；最高限額抵押契約定有存續期
    間者，其期間屆滿，而無既存之擔保債權，則其原擔保之存
    續期間內所可發生之債權，已確定不存在，依抵押權之從屬
    性，應許抵押人請求抵押權人塗銷抵押權設定登記（最高法
    院97年度台上字第1309號判例意旨可資參照）。
  ㈡原告主張之上揭事實，業據其提出本院109年度司執字第5930
    3號債權憑證、本院民事執行處109年7月23日南院武109司執
    西字第59303號函、系爭土地登記謄本等資料為證，並經本
    院依職權向臺南市永康地政事務所調取系爭土地設定系爭最
    高限額抵押權之登記申請資料，核閱無訛。而被告等經合法
    通知，均未於言詞辯論期日到場，亦未提出準備書狀爭執，
    依民事訴訟法第280條第3項準用第1項規定，對原告主張之
    事實即應視同自認，依上開證據調查結果，堪信原告之主張
    為真實。又系爭最高限額抵押權存續期間係自96年2月8日至
    106年2月8日，有系爭土地登記謄本在卷可稽，則系爭最高
    限額抵押權存續期間已屆滿，被告亦未舉證證明系爭最高限
    額抵押權於存續期間有擔保債權存在，基於抵押權之從屬性
    ，應認系爭最高限額抵押權已歸於消滅，則原告請求確認被
    告間設定之系爭最高限額抵押權所擔保之債權不存在，即屬
    有據。
  ㈢再者，所有人對於妨害其所有權者，得請求除去之；債務人
    怠於行使其權利時，債權人因保全債權，得以自己之名義，
    行使其權利，民法第767條第1項中段、第242條前段分別定
    有明文。又抵押權從屬於債權而存在，若債權不存在或確定
    不發生，則抵押權自不能單獨存在。而系爭最高限額抵押權
    所擔保之債權不存在乙節，業已論述如前，本於抵押權之從
    屬性，可認系爭最高限額抵押權不存在，然系爭土地上仍有
    系爭最高限額抵押權登記尚未塗銷，即屬對被告李金竹所有
    權之妨害，又被告李金竹怠於行使其權利，原告既為被告李
    金竹之債權人，依民法第242條、第767條第1項中段規定，
    代位請求被告李金喜塗銷系爭最高限額抵押權登記，為有理
    由，應予准許。
六、綜上，原告依民法第242條、第767條第1項中段規定，請求
    確認系爭最高限額抵押權所擔保之債權不存在，並代位請求
    被告李金喜塗銷系爭最高限額抵押權登記，均有理由，應予
    准許。
七、按訴訟費用，由敗訴之當事人負擔；共同訴訟人，按其人數
    ，平均分擔訴訟費用。但共同訴訟人於訴訟之利害關係顯有
    差異者，法院得酌量其利害關係之比例，命分別負擔；法院
    為終局判決時，應依職權為訴訟費用之裁判，民事訴訟法第
    78條、第85條第1項、第87條第1項定有明文。經核本件訴訟
    費用額為5,070元（即第一審裁判費），而原告之請求為有
    理由，爰依上開規定確定被告等應負擔之訴訟費用如主文第
    3項所示。
八、結論：本件原告之訴為有理由。爰依民事訴訟法第436條第2
    項、第385條第1項前段、第78條、第85條第1項、第87條第1
    項，判決如主文。
中　　華　　民　　國　　111 　年　　6 　　月　　30　　日
                    新市簡易庭  法  官  曾仁勇
附表：
設定抵押權之土地 面積 被告李金竹權利範圍 臺南市○○區○○段000地號 57.46平方公尺 全部 抵押權內容： ⒈收件年期、字號：民國96年永一字第032150號 ⒉登記日期：96年3月2日 ⒊權利人：李金喜 ⒋債權額比例：全部 ⒌擔保債權總金額：最高限額新臺幣160萬元 ⒍存續期間：自96年2月8日至106年2月8日 ⒎清償日期：依照各個契約約定 ⒏利息（率）：無 ⒐遲延利息（率）：無 ⒑違約金：無 ⒒債務人及債務額比例：李金竹 ⒓設定權利範圍：全部 ⒔設定義務人：李金竹　   
以上正本係照原本作成。
如不服本判決，應於判決送達後20日內，向本院提出上訴狀並表
明上訴理由，如於本判決宣示後送達前提起上訴者，應於判決送
達後20日內補提上訴理由書（須附繕本）。
如委任律師提起上訴者，應一併繳納上訴審裁判費。
中　　華　　民　　國　　111 　年　　6 　　月　　30　　日
                                書記官  吳佩芬